---
title: "Analyse raster"
---

```{r setup, include=FALSE}
knitr::opts_chunk$set(echo = TRUE, message = FALSE, warning = FALSE)
library(sf)
library(mapsf)
library(terra)
library(happign)
clermont     <- st_read("base.gpkg", "commune_clermont", quiet = TRUE)
senlis       <- st_read("base.gpkg", "commune_senlis",   quiet = TRUE)
car_clermont <- st_read("base.gpkg", "carreaux_clermont", quiet = TRUE)
car_senlis   <- st_read("base.gpkg", "carreaux_senlis",   quiet = TRUE)
```

# Source raster : orthophotos IGN

Pour caractériser l'occupation du sol des deux communes, nous mobilisons les **orthophotos haute résolution de l'IGN**, téléchargées dynamiquement via le package `happign`. Ces images aériennes en couleur réelle (RVB) permettent de distinguer visuellement le bâti (toits, voiries) de la végétation (espaces verts, forêts).

## Téléchargement

```{r eval=FALSE}
library(happign)
library(terra)

r_clermont <- get_wms_raster(clermont,
                             layer = "ORTHOIMAGERY.ORTHOPHOTOS",
                             res = 10, crs = 2154, rgb = TRUE,
                             filename = "ortho_clermont.tif",
                             overwrite = TRUE)

r_senlis <- get_wms_raster(senlis,
                           layer = "ORTHOIMAGERY.ORTHOPHOTOS",
                           res = 10, crs = 2154, rgb = TRUE,
                           filename = "ortho_senlis.tif",
                           overwrite = TRUE)
```

# Visualisation des orthophotos

```{r}
r_cl <- rast("ortho_clermont.tif")
r_se <- rast("ortho_senlis.tif")

r_cl <- crop(r_cl, vect(clermont), mask = TRUE)
r_se <- crop(r_se, vect(senlis),   mask = TRUE)

par(mfrow = c(1, 2))
plotRGB(r_cl, main = "Orthophoto - Clermont")
plotRGB(r_se, main = "Orthophoto - Senlis")
par(mfrow = c(1, 1))
```

# Traitement : conversion en niveaux de gris

On convertit l'image RVB en **niveaux de gris** (moyenne arithmétique des 3 bandes Rouge / Vert / Bleu). Les pixels clairs correspondent généralement au bâti, les pixels sombres à la végétation.

```{r}
r_cl_gris <- mean(r_cl[[1:3]])
r_se_gris <- mean(r_se[[1:3]])

par(mfrow = c(1, 2))
plot(r_cl_gris, main = "Niveaux de gris - Clermont", col = grey(0:255/255))
plot(r_se_gris, main = "Niveaux de gris - Senlis", col = grey(0:255/255))
par(mfrow = c(1, 1))
```

# Seuillage : bâti vs végétation

Nous appliquons un **seuil binaire à 100** sur les niveaux de gris : tout pixel > 100 est classé comme bâti (clair), tout pixel ≤ 100 comme végétation (sombre).

```{r}
r_cl_seuil <- r_cl_gris > 100rmarkdown::render_site()
r_se_seuil <- r_se_gris > 100

par(mfrow = c(1, 2))
plot(r_cl_seuil, main = "Bâti (vert) vs végétation (beige)\nClermont",
     col = c("darkgreen", "beige"))
plot(r_se_seuil, main = "Bâti (vert) vs végétation (beige)\nSenlis",
     col = c("darkgreen", "beige"))
par(mfrow = c(1, 1))
```

# Croisement raster × vecteur

L'intérêt principal de cette analyse raster est de **caractériser chaque carreau Filosofi** par son taux de bâti. On extrait pour chaque carreau la moyenne du masque binaire (= proportion de pixels bâtis).

```{r}
car_clermont$pct_bati <- terra::extract(r_cl_seuil, vect(car_clermont),
                                        fun = mean, na.rm = TRUE)[, 2] * 100
car_senlis$pct_bati   <- terra::extract(r_se_seuil, vect(car_senlis),
                                        fun = mean, na.rm = TRUE)[, 2] * 100

par(mfrow = c(1, 2))
mf_map(car_clermont, var = "pct_bati", type = "choro",
       nbreaks = 5, pal = rev(gray.colors(5)), border = "white",
       leg_title = "% de bâti", leg_pos = "topleft")
mf_layout(title = "Densité du bâti - Clermont", credits = "IGN | Wazeuh")

mf_map(car_senlis, var = "pct_bati", type = "choro",
       nbreaks = 5, pal = rev(gray.colors(5)), border = "white",
       leg_title = "% de bâti", leg_pos = "topleft")
mf_layout(title = "Densité du bâti - Senlis", credits = "IGN | Wazeuh")
par(mfrow = c(1, 1))
```

# Lecture

Le **croisement entre l'analyse vecteur (Filosofi) et l'analyse raster (orthophotos)** révèle un fait essentiel : à Clermont, les carreaux où le taux de pauvreté est élevé correspondent globalement aux zones où la densité de bâti est la plus forte (cœur urbain, habitat collectif). À Senlis, en revanche, les carreaux à fort taux de pauvreté sont **isolés** dans des secteurs à bâti dense, entourés majoritairement de zones pavillonnaires aérées ou de forêt.

L'analyse raster confirme donc la lecture vecteur : **la pauvreté est associée au bâti dense**, mais selon des configurations spatiales différentes — diffuse à Clermont, concentrée à Senlis.

# Schéma de géotraitement raster

```
Orthophoto IGN (RGB, 10m)
        │
        │ st_transform → Lambert 93
        ▼
Reprojection
        │
        │ crop + mask
        ▼
Découpage sur la commune
        │
        │ mean des 3 bandes
        ▼
Niveaux de gris
        │
        │ seuillage > 100
        ▼
Masque binaire bâti / végétation
        │
        │ terra::extract sur les carreaux
        ▼
% de bâti par carreau Filosofi
```