---
title: "Analyse raster"
---

```{r setup, include=FALSE}
knitr::opts_chunk$set(echo = TRUE, message = FALSE, warning = FALSE)
library(sf)
library(mapsf)
library(terra)
library(happign)
clermont     <- st_read("base.gpkg", "commune_clermont", quiet = TRUE)
senlis       <- st_read("base.gpkg", "commune_senlis",   quiet = TRUE)
car_clermont <- st_read("base.gpkg", "carreaux_clermont", quiet = TRUE)
car_senlis   <- st_read("base.gpkg", "carreaux_senlis",   quiet = TRUE)
```

# Source raster : orthophotos IGN

Pour caractériser l'occupation du sol des deux communes, nous mobilisons les **orthophotos haute résolution de l'IGN**, téléchargées dynamiquement via le package `happign`. Ces images aériennes en couleur réelle (RVB) permettent de distinguer visuellement le bâti (toits, voiries) de la végétation (espaces verts, forêts).

## Téléchargement

```{r eval=FALSE}
library(happign)
library(terra)

r_clermont <- get_wms_raster(clermont,
                             layer = "ORTHOIMAGERY.ORTHOPHOTOS",
                             res = 10, crs = 2154, rgb = TRUE,
                             filename = "ortho_clermont.tif",
                             overwrite = TRUE)

r_senlis <- get_wms_raster(senlis,
                           layer = "ORTHOIMAGERY.ORTHOPHOTOS",
                           res = 10, crs = 2154, rgb = TRUE,
                           filename = "ortho_senlis.tif",
                           overwrite = TRUE)
```

# Visualisation des orthophotos

```{r}
r_cl <- rast("ortho_clermont.tif")
r_se <- rast("ortho_senlis.tif")

r_cl <- crop(r_cl, vect(clermont), mask = TRUE)
r_se <- crop(r_se, vect(senlis),   mask = TRUE)

par(mfrow = c(1, 2))
plotRGB(r_cl, main = "Orthophoto - Clermont")
plotRGB(r_se, main = "Orthophoto - Senlis")
par(mfrow = c(1, 1))
```

# Traitement : conversion en niveaux de gris

On convertit l'image RVB en **niveaux de gris** (moyenne arithmétique des 3 bandes Rouge / Vert / Bleu). Les pixels clairs correspondent généralement au bâti, les pixels sombres à la végétation.

```{r}
r_cl_gris <- mean(r_cl[[1:3]])
r_se_gris <- mean(r_se[[1:3]])

par(mfrow = c(1, 2))
plot(r_cl_gris, main = "Niveaux de gris - Clermont", col = grey(0:255/255))
plot(r_se_gris, main = "Niveaux de gris - Senlis", col = grey(0:255/255))
par(mfrow = c(1, 1))
```

# Seuillage : bâti vs végétation

Nous appliquons un **seuil binaire à 100** sur les niveaux de gris : tout pixel > 100 est classé comme bâti (clair), tout pixel ≤ 100 comme végétation (sombre).

```{r}
r_cl_seuil <- r_cl_gris > 100
r_se_seuil <- r_se_gris > 100

par(mfrow = c(1, 2))
plot(r_cl_seuil, main = "Bâti (vert) vs végétation (beige)\nClermont",
     col = c("darkgreen", "beige"))
plot(r_se_seuil, main = "Bâti (vert) vs végétation (beige)\nSenlis",
     col = c("darkgreen", "beige"))
par(mfrow = c(1, 1))
```

# Croisement raster × vecteur

L'intérêt principal de cette analyse raster est de **caractériser chaque carreau Filosofi** par son taux de bâti. On extrait pour chaque carreau la moyenne du masque binaire (= proportion de pixels bâtis).

```{r}
car_clermont$pct_bati <- terra::extract(r_cl_seuil, vect(car_clermont),
                                        fun = mean, na.rm = TRUE)[, 2] * 100
car_senlis$pct_bati   <- terra::extract(r_se_seuil, vect(car_senlis),
                                        fun = mean, na.rm = TRUE)[, 2] * 100

par(mfrow = c(1, 2))
mf_map(car_clermont, var = "pct_bati", type = "choro",
       nbreaks = 5, pal = rev(gray.colors(5)), border = "white",
       leg_title = "% de bâti", leg_pos = "topleft")
mf_layout(title = "Densité du bâti - Clermont", credits = "IGN | Wazeuh")

mf_map(car_senlis, var = "pct_bati", type = "choro",
       nbreaks = 5, pal = rev(gray.colors(5)), border = "white",
       leg_title = "% de bâti", leg_pos = "topleft")
mf_layout(title = "Densité du bâti - Senlis", credits = "IGN | Wazeuh")
par(mfrow = c(1, 1))
```

# Lecture

Le **croisement entre l'analyse vecteur (Filosofi) et l'analyse raster (orthophotos)** révèle un fait essentiel : à Clermont, les carreaux où le taux de pauvreté est élevé correspondent globalement aux zones où la densité de bâti est la plus forte (cœur urbain, habitat collectif). À Senlis, en revanche, les carreaux à fort taux de pauvreté sont **isolés** dans des secteurs à bâti dense, entourés majoritairement de zones pavillonnaires aérées ou de forêt.

L'analyse raster confirme donc la lecture vecteur : **la pauvreté est associée au bâti dense**, mais selon des configurations spatiales différentes — diffuse à Clermont, concentrée à Senlis.

# Schéma de géotraitement raster

```
Orthophoto IGN (RGB, 10m)
        │
        │ st_transform → Lambert 93
        ▼
Reprojection
        │
        │ crop + mask
        ▼
Découpage sur la commune
        │
        │ mean des 3 bandes
        ▼
Niveaux de gris
        │
        │ seuillage > 100
        ▼
Masque binaire bâti / végétation
        │
        │ terra::extract sur les carreaux
        ▼
% de bâti par carreau Filosofi
```
# Jointure vecteur × raster : pauvreté et densité du bâti

L'intérêt du croisement raster/vecteur est de tester si la **densité du bâti** (issue des orthophotos) est corrélée au **taux de pauvreté** (issu de Filosofi). On dispose déjà de `pct_bati` calculé précédemment.

```{r fig.width=10}
library(ggplot2)

# Clermont
gg_cl <- ggplot(car_clermont, aes(x = pct_bati, y = tx_pauvrete)) +
  geom_point(alpha = 0.6, color = "#e63946") +
  geom_smooth(method = "lm", se = TRUE, color = "black") +
  labs(title = "Clermont — Bâti vs Pauvreté",
       x = "% de bâti par carreau",
       y = "Taux de pauvreté (%)") +
  theme_minimal()

# Senlis
gg_se <- ggplot(car_senlis, aes(x = pct_bati, y = tx_pauvrete)) +
  geom_point(alpha = 0.6, color = "#2a9d8f") +
  geom_smooth(method = "lm", se = TRUE, color = "black") +
  labs(title = "Senlis — Bâti vs Pauvreté",
       x = "% de bâti par carreau",
       y = "Taux de pauvreté (%)") +
  theme_minimal()

library(patchwork)
gg_cl + gg_se
```

```{r}
cor_cl <- cor(car_clermont$pct_bati, car_clermont$tx_pauvrete, use = "complete.obs")
cor_se <- cor(car_senlis$pct_bati,   car_senlis$tx_pauvrete,   use = "complete.obs")

cat("Corrélation bâti/pauvreté — Clermont :", round(cor_cl, 2), "\n")
cat("Corrélation bâti/pauvreté — Senlis   :", round(cor_se, 2), "\n")
```

## Lecture

À **Clermont**, la corrélation entre densité du bâti et taux de pauvreté est positive : les carreaux les plus denses sont aussi les plus pauvres, ce qui traduit une concentration de la pauvreté dans le cœur urbain (habitat collectif, logement social).

À **Senlis**, la relation est plus faible voire inversée : les carreaux denses ne sont pas nécessairement les plus pauvres, ce qui reflète la présence d'un centre historique aisé à forte densité bâtie.

Ce croisement confirme que **la forme urbaine seule ne détermine pas le niveau de vie** — le contexte territorial et l'histoire sociale de chaque commune jouent un rôle déterminant.
# Schéma de géotraitement raster

```{r echo=FALSE, results='asis'}
cat('
<h3>Schéma de géotraitement raster</h3>

<p><b>Raster de référence</b><br>
Ex : occupation du sol / MNT / imagerie<br>
Format : .tif — CRS : Lambert 93</p>

<p>↓</p>

<p><b>Limites communales (IGN)</b><br>
Clermont (60157) & Senlis (60612)</p>

<p>↓</p>

<p><b>🔧 Découpage du raster (crop / mask)</b><br>
Extraction du raster sur l’emprise communale</p>

<p>↓</p>

<p><b>🔧 Reprojection (si nécessaire)</b><br>
Harmonisation du CRS avec les autres données</p>

<p>↓</p>

<p><b>🔧 Calculs raster</b><br>
Indices, moyennes, classifications</p>

<p>↓</p>

<p><b>🔧 Extraction de valeurs (extract)</b><br>
Statistiques raster par commune</p>

<p>↓</p>

<p><b>🗺️ Cartographie raster (mapsf / tmap)</b><br>
Visualisation des résultats</p>
')